臺灣高等法院民事判決
111年度上易字第435號
上  訴  人  姚輝    

訴訟代理人  崔駿武律師
            楊承叡律師
被  上訴人  周德裕  
訴訟代理人  林忠儀律師
上列當事人間債務人異議之訴事件，上訴人對於中華民國111年1
月17日臺灣臺北地方法院110年度訴字第4706號第一審判決提起
上訴，本院於111年8月30日言詞辯論終結，判決如下：
    主      文
上訴駁回。
第二審訴訟費用由上訴人負擔。
    事實及理由
一、上訴人主張：被上訴人與訴外人張蔡淑均為坐落臺北市○○區
    ○○段○○段000地號土地（下稱系爭土地）共有人兼振聲華廈
    區分所有權人之一，伊前向張蔡淑承租系爭土地上同段0000
    建號即門牌號碼臺北市○○區○○路○段000號建物（下稱000號
    建物）後，將000號建物外牆外移而在系爭土地上如原審卷
    第41頁附圖所示B部分增建地上物（面積為14平方公尺，下
    稱B增建物），並租予第三人作為營業之用。嗣經本院107年
    度重上字第114號、最高法院109年度台上字第1163號判決確
    定被上訴人對伊訴請拆除B增建物勝訴在案（下稱系爭執行
    名義），被上訴人持系爭執行名義聲請強制執行，由原法院
    110年度司執字第18460號拆除地上物強制執行事件（下稱系
    爭執行事件）受理，於民國110年4月7日對伊核發自動履行
    執行命令（下稱系爭執行命令），惟振聲華廈於110年2月22
    日召開區分所有權人會議，決議通過「由本項1樓區分所有
    權人依建物現況繼續使用，維持現狀，建物現況如『1樓建物
    現況照片』所示」之分管協議（下稱系爭分管協議），已發
    生妨礙被上訴人請求之事由，爰依強制執行法第14條第1項
    規定，請求撤銷系爭執行事件之強制執行程序等語。
二、被上訴人則以：系爭執行名義已認定振聲華廈區分所有權人
    之約定專用，仍應受建築法令之法定空地使用所拘束，系爭
    分管協議未授權上訴人得於法定空地上興建B增建物之違章
    建築，況系爭分管協議任由B增建物坐落在法定空地上並作
    為營業使用，亦與法定空地之目的相違，上訴人無從逾越張
    蔡淑所取得專用權之範圍，非屬強制執行法第14條第1項規
    定之事由，且系爭分管協議違反建築法令及公寓大廈管理條
    例第9條之強制規定，依民法第71條、第72條規定，自屬無
    效等語，資為抗辯。
三、原審判決駁回上訴人之訴，上訴人不服提起上訴，聲明：㈠
    原判決廢棄；㈡系爭執行事件之強制執行程序應予撤銷。被
    上訴人則答辯聲明：上訴駁回。　　
四、查被上訴人與張蔡淑均為系爭土地共有人兼振聲華廈區分所
    有權人之一，上訴人前向張蔡淑承租000號建物後，在系爭
    土地上興建B增建物並租予第三人作為營業之用，被上訴人
    訴請上訴人拆除B增建物，於取得系爭執行名義後聲請強制
    執行，經系爭執行事件受理後對上訴人核發系爭執行命令；
    振聲華廈於110年2月22日決議通過系爭分管協議之事實，有
    系爭執行名義、系爭執行命令及系爭分管協議影本在卷可證
    （見原審卷第31至47頁、第49頁、第71頁），且為兩造所不
    爭執（見原審判決第2、3頁；本院卷第86頁）。
五、本院之判斷：
　　上訴人主張系爭分管協議為強制執行法第14條第1項規定系
    爭執行名義成立後有妨礙被上訴人請求之事由，訴請撤銷系
    爭執行事件之強制執行程序，為被上訴人所否認，並以前詞
    置辯。兩造均同意簡化本件爭點項目（見本院卷第86頁）：
    系爭分管協議是否構成強制執行法第14條第1 項規定之債務
    人異議事由？茲分述如下：
　㈠按強制執行法第14條所謂執行名義成立後發生消滅或妨礙債
    權人請求之事由，指該事由於執行名義成立後始新發生者而
    言，不包括於執行名義成立前已發生而繼續存在於執行名義
    成立後之情形在內（最高法院66年台上字第2488號判例意旨
    參照）。次按，公寓大廈共用部分，除公寓大廈管理條例第
    7條第1款至第5款所列者外，得經約定供特定區分所有權人
    使用為約定專用部分，此觀該條例第3條第4、5款、第7條、
    第16條第2 項、第58條之規定甚明；惟約定專用部分，依同
    條例第9條規定，除另有約定外，應依其設置目的及通常使
    用方法為之；而另有約定之事項，不得違反該條例、區域計
    畫法、都市計畫法及建築法令之規定，若有違反，依同條第
    4項規定，管理負責人或管理委員會應予制止，並得按其性
    質請求主管機關或訴請法院為必要之處置，如有損害並得請
    求損害賠償，非屬效力之規定。是公寓大廈之「法定空地」
    ，如經區分所有權人同意由特定區分所有權人專用，固非無
    效，但該特定區分所有權人應依其設置目的及通常使用方法
    與約定為之。
　㈡查B增建物占用系爭大樓之「法定空地」，其使用種類為平台
    及「車場」，上開「車場」與設計圖上標示「停車位置」相
    連為一完整長方形車位，其餘部分除有圓形虛線標示化糞池
    ，未再有其他用途之記載或標示，並與上開平台相連，原規
    劃為停車位置之法定空地部分，應與177建物附屬建物車場
    合併始得為停車使用，雖得作為約定專用之客體，但仍應以
    法定空地方式使用為限，始符建築法令之限制，上訴人之B
    增建物供營業使用，係以非法定空地之方式使用系爭土地乙
    節，前經系爭執行名義認定在案（見原審卷第35、36、44、
    45頁）。振聲華廈雖於110年2月22日決議通過系爭分管協議
    記載依建物現況繼續使用，維持現狀等語，惟振聲華廈之全
    體區分所有權人包括張蔡淑，仍應受法定空地使用目的之拘
    束，上訴人向張蔡淑承租177建物使用，無從逾越張蔡淑所
    取得之約定專用權範圍，而違反前述法定空地之使用目的及
    方式，上訴人主張系爭土地嗣經系爭分管協議約定得由張蔡
    淑專用維持現況，系爭執行名義關於命其拆除B增建物，有
    妨礙被上訴人請求之事由發生，自屬無據（最高法院106年
    度台上字第2055號判決意旨，認定區分所有權人嗣後修改規
    約，不得作為強制執行法第14條第1項規定之債務人異議事
    由，亦採相同見解）。
　㈢次查，上訴人之B增建物早於系爭執行名義成立前業已興建完
    成而繼續存在，且經系爭執行名義認定應予拆除，詳如前述
    ，顯非系爭執行名義成立後，經系爭分管協議同意始為增建
    ，縱系爭分管協議於系爭執行名義成立後同意B增建物繼續
    維持現況，依前揭說明，仍非屬強制執行法第14條第1項規
    定新發生妨礙被上訴人請求事由之情形，故上訴人據此主張
    撤銷系爭執行事件之強制執行程序，亦無可採。至上訴人主
    張違反建築法令及公寓大廈管理條例第9條等之取締規定，
    非屬無效，並援引相關實務見解乙節，核與本件是否符合強
    制執行法第14條第1項規定之要件，要屬二事，不影響本件
    勝敗，併此敘明。
六、綜上所述，上訴人依強制執行法第14條第1項規定，請求撤
    銷系爭執行事件之強制執行程序，非屬正當，不應准許。從
    而原審所為上訴人敗訴之判決，並無不合。上訴論旨指摘原
    判決不當，求予廢棄改判，為無理由，應駁回其上訴。
七、本件事證已臻明確，兩造其餘之攻擊或防禦方法及所用之證
    據，經本院斟酌後，認為均不足以影響本判決之結果，爰不
    逐一論列，附此敘明。
八、據上論結，本件上訴為無理由，依民事訴訟法第449條第1項
    、第78條，判決如主文。
中　　華　　民　　國　　111 　年　　9 　　月　　13　　日
                  民事第二十五庭  
                        審判長法  官  謝碧莉
                              法  官  林晏如
                              法  官  林俊廷
正本係照原本作成。
不得上訴。
中　　華　　民　　國　　111 　年　　9 　　月　　13　　日
　　　　　　　　　    　　　　書記官  林敬傑